臺灣臺北地方法院行政訴訟判決　
110年度交字第345號

原      告  郭思吟  
被      告  臺北市交通事件裁決所

代  表  人  蘇福智(所長)    

上列當事人間交通裁決事件，原告不服被告民國110年6月16日北
市裁催字第22-VP0000000號裁決，提起行政訴訟，本院判決如下
：
    主  文
原告之訴駁回。
訴訟費用新臺幣參佰元由原告負擔。
    事實及理由
一、程序事項：本件係因原告不服被告依違反道路交通管理處罰
    條例第42條規定所為之裁決，而提起行政訴訟撤銷之訴，經
    核屬於行政訴訟法第237條之1第1項第1款規定之交通裁決事
    件（道路交通管理處罰條例第8條規定之範圍），自應依行
    政訴訟法第2編第3章規定之交通裁決事件訴訟程序。另本件
    依兩造提出之卷內證據資料，事證已甚明確，本院爰依同法
    第237條之7規定，不經言詞辯論，逕為判決。
二、事實概要：緣原告所有車牌號碼000-0000號自用小客車（簡
    稱系爭汽車），經駕駛於民國110年4月5日上午10時41分許
    ，行經屏東縣臺9縣440.4K時，因有「駕駛人變換車道時未
    顯示方向燈」之違規行為，遭民眾於同月11日檢具違規影片
    向警察機關檢舉，經屏東縣政府警察局枋寮分局（簡稱舉發
    機關）員警檢視違規影片後，遂於110年5月11日填製屏警交
    字第VP0000000號舉發違反道路交通管理事件通知單（簡稱
    舉發通知單）對原告予以舉發，記載應到案日期為110年6月
    25日前，並移送被告處理。原告嗣於110年5月18日向被告陳
    述意見不服舉發，且原告並未辦理將違規行為歸責予實際駕
    駛人程序，經被告函請舉發機關查明原告陳述情節及違規當
    時情形後，仍認違規屬實，乃依道路交通管理處罰條例第42
    條規定，以110年6月16日北市裁催字第22-VP0000000號違反
    道路交通管理事件裁決書（即本件原處分）裁處原告罰鍰新
    臺幣（下同） 1,200元。原告不服，為此提起本件行政撤銷
    交通裁決訴訟。　
三、本件原告主張：
（一）原告所有車輛於當日行駛於台九線該處外側車道後匯入繼
      續行駛於單一車道之位置等，均係依該處道路標線標示所
      為駕駛行為之必然結果，並非屬原告所有車道欲變換車道
      之結果，此觀舉發通知書及被告機關110年6月1日北市裁
      申字第1103085588號函所檢附的照片自明。查，台九線車
      道於該處原為内外二車道，後設計匯合為單一車道。原告
      所有車輛原行駛於該處外側車道業如前述，行駛至該處後
      ，順從標線所示因車道匯流而成一車道，而於該處外側車
      道繼續直行於匯流後之單一車道，此行駛之行為與該處標
      線之標示一致，並無變換車道之行為，何需顯示方向燈光
      ？況查，該處道路匯合之狀業如前述，則倘原告所有之車
      輛依舉發機關及被告機關之意見，於該處直行卻顯示變換
      車道之方向燈光，則豈非在直行之狀況下任意標示變換車
      道之燈光而反違反道路交通安全規則第91條第1項第6款之
      情，反而該當於上開規定而應受裁罰？
（二）再查，依二車道匯入同一車道之標線行駛，此舉並非變換
      車道而不需顯示方向燈光，此亦有臺灣臺北地方法院行政
      訴訟109年度交字第352號判決見解：「然査使用方向燈之
      目的係為使其他用路人預知車行動向，若行肤車輛之車道
      即將匯入單一車道，其行進方向本來就為後方車輛可以預
      見，何以需強求原告需要使用無謂之方向燈？任何跟隨在
      原告後方的車輛，均清楚知悉原告接下來的行車路徑，必
      定匯入最外側車道，況且該處減速車道右方之路肩寬度根
      本不可能容納任何一輛車輛行進，則原告遵行車道行走，
      何以需要顯示方向燈？原告主張其於開放路肩终點處衡接
      出口減速車道時，是「直線」行駛銜接減速車道，仍在同
      一車道上等語，與現場狀況相符」可資參照。益徵原告所
      有之車輛於該處未顯示變換車道之燈光並無違規。
（三）退步言之，縱認原告所有之車輛於該處仍應顯示變換車道
      之燈光，然則依該處路旁標示車道匯入以及該處標線清楚
      標明兩車道將匯為單一車道等情，縱原告所有之車輛於該
      處未顯示方向燈，然行車動向亦與該處標線及標示所述動
      線一致，實未生任何危險於後方其他車輛，遑論原告所有
      之車輛係前車，理應未有侵入他人車輛行進方向之疑慮或
      危險，則依行政罰法第19條之規定：違反行政法上義務應
      受法定最高額新臺幣三千元以下罰鍰之處罰，其情節輕微
      ，認以不處罰為適當者，得免予處罰。爰亦請衡量此情而
      准予免罰。原告並聲明：原處分撤銷。
四、被告則答辯以：
（一）本案相關法條：
　　1.道路交通標誌標線號誌設置規則第188之1條：「車道縮減
      標線，用以指示前方車道縮減，指引匯入鄰近車道。設於
      同向多車道路寬縮減路段將近處，以白色箭頭劃設於車道
      上。視需要每隔30公尺至50公尺設置一處」。　　
    2.道路交通安全規則第91條第1項第6款規定：「變換車道時
      ，應先顯示欲變換車道方向之燈光或手勢」。
　　3.道路交通管理處罰條例第42條規定（汽車駕駛人之處罰－
      燈光使用）：「汽車駕駛人，不依規定使用燈光者，處新
      臺幣1,200元以上3,600元以下罰鍰」。　　
　  4.違反道路交通管理事件統一裁罰基準及處理細則第2條第2
      項所附統一裁罰基準表訂定違反處罰條例第42條規定，汽
      車駕駛人，不依規定使用燈光，汽車–期限內處罰鍰新臺
      幣1,200元。
　　5.處罰條例第7之1條規定：「對於違反本條例之行為者，民
      眾得敘明違規事實或檢具違規證據資料，向公路主管或警
      察機關檢舉，經查證屬實者，應即舉發。但行為終了日起
      逾7日之檢舉，不予舉發」，經查本件錄影檢舉違規案件
      係於110年4月11日檢舉，符合上開理處罰條例第7條之1規
      定，於行為終了日起7日內檢舉。暨違反道路交通管理事
      件統一裁罰基準及處理細則第22條第1項及第2項復規定：
      「公路主管或警察機關受理民眾檢舉違反道路交通管理事
      件，應即派員查證，經查證屬實者，應即舉發，並將處理
      情形回復檢舉人。前項檢舉違規證據係以科學儀器取得，
      足資認定違規事實者，得逕行舉發之」。
（二）卷查本案經舉發機關就違規事實查復及檢視違規採證影片
      資料，OOO-0000號自用小客車於前述違規時間行駛行經屏
      東縣台9線440.4K處，該處車道縮減，原告自外車道匯流
      進入內車道，屬變換車道之行為，自應使用方向燈告知後
      方駕駛人注意。系爭車輛行經該處確有變換車道時未依規
      定使用方向燈之情形，違規屬實。次查道路交通安全規則
      第91條第1項，行車遇有轉向、減速暫停、讓車、倒車、
      變換車道等情況時所用之燈光及駕駛人之手勢，應依相關
      規定，均需使用方向燈，駕駛人自應遵守上開行車規定，
      意即方向燈應全程使用，俾讓其他用路人瞭解其動向，以
      採取適當之必要措施。本案舉發機關員警審核民眾檢具之
      違規證據資料，認違規屬實，依違規事實及上開處罰條例
      第7之1條規定製單舉發，核無不當。爰被告依處罰條例第
      42條規定，裁處罰鍰1,200元，並無違法之情事。被告並
      聲明：駁回原告之訴。
五、本院之判斷：
（一）按「行車遇有轉向、減速暫停、讓車、倒車、變換車道等
      情況時所用之燈光及駕駛人之手勢，應依下列規定：六、
      變換車道時，應先顯示欲變換車道方向之燈光或手勢」，
      道路交通安全規則第91條第1項第6款定有明文。次按「汽
      車駕駛人，不依規定使用燈光者，處新臺幣一千二百元以
      上三千六百元以下罰鍰」，道路交通管理處罰條例第42條
      亦有明文。復按違反道路交通管理事件統一裁罰基準及處
      理細則第1條規定：「本細則依道路交通管理處罰條例第9
      2條第 4項規定訂定之」、第2條第1項、第2項規定：「處
      理違反道路交通管理事件之程序及統一裁罰基準依本細則
      之規定辦理。前項統一裁罰基準，如附件違反道路交通管
      理事件統一裁罰基準表」，核上開統一裁罰基準及處理細
      則之規定，就其立法目的及功能，乃為防止處罰機關枉縱
      或偏頗，依道路交通管理處罰條例第92條第4項所授權交
      通部會同內政部訂定「違反道路交通管理事件統一裁罰基
      準及處理細則」及其附件「違反道路交通管理事件統一裁
      罰基準表」，用以維持裁罰之統一性與全國因違反道路交
      通管理事件受處罰民眾之公平，不因裁決人員不同，而生
      偏頗，寓有避免各監理機關於相同事件恣意為不同裁罰之
      功能，並非法所不許，於憲法上保障人民財產權之意旨並
      無牴觸（此並有司法院大法官會議釋字第511號解釋意旨
      理由足資參照），並無違反法律保留原則。再依本件違規
      行為時點之違反道路交通管理事件統一裁罰基準表記載，
      機車或小型車駕駛人不依規定使用燈光，於期限內繳納或
      到案聽候裁決者，應處罰鍰1,200元。核此規定，既係基
      於母法之授權而為訂定，且就違反道路交通管理事件統一
      裁罰基準及處理細則附件所示統一裁罰基準表中有關道路
      交通管理處罰條例第42條之裁罰基準內容（基準表區分機
      車或小型車、大型車，並以行為人之違規是否於期限內繳
      納或到案聽候裁決者及其逾越到案期限在30日內、30日以
      上60日以內及60日以上者，分別裁處以不同罰鍰標準，符
      合相同事件相同處理，不同事件不同處理之平等原則），
      並未牴觸母法，是被告自得依此基準而為裁罰。
（二）原告所有系爭汽車，經駕駛於110年4月5日上午10時41分
      許，行經屏東縣臺九線440.4K時，因有變換車道時未使用
      方向燈而構成「汽車駕駛人未依規定使用方向燈」之違規
      行為，遭民眾於同11日檢具違規影片向警察機關提出檢舉
      ，經舉發機關員警檢視違規影片後即於110年5月11日填製
      本案舉發通知單舉發，而原告雖於應到案期限前向被告提
      出陳述意見不服舉發，惟經被告函請舉發機關查明原告陳
      述情節及違規當時情形後，仍認違規屬實，乃依道路交通
      管理處罰條例第42條規定，以原處分裁處原告罰鍰1,200
      元等情，此有檢舉資料（本院卷第59頁）、本案舉發通知
      單（本院卷第47頁）、原告之陳述意見資料（本院卷第51
      頁）、屏東縣政府警察局枋寮分局110年5月27日枋警交字
      第11031031300號函（本院卷第55頁）、採證錄影翻拍採
      證照片（本院卷第48-49頁）、原處分書及送達證書（本
      院卷第65、67頁）、汽車車籍查詢單（本院卷第69頁）、
      檢舉採證錄影光碟（本院卷第56頁檔案附件袋）附卷可稽
      ，核堪採認為真實。
（三）另查依據屏東縣政府警察局枋寮分局110年5月27日枋警交
      字第11031031300號函文說明三記載：「三、經檢視民眾
      提供之行車紀錄器畫面，旨案車輛行經屏東縣臺9縣440.4
      K處，該處車道縮減，陳述人自外車道匯流進入內車道，
      爰屬變換車道之行為，自應使用方向燈告知後方駕駛人注
      意，違規事實明確，舉發並無違誤」（本院卷第55頁）等
      語。復經本院勘驗被告所提檢舉採證錄影光碟（本院卷第
      56頁檔案附件袋），勘驗結果主要顯示「（影片檔案名稱
      ：VP0000000.mp4）2020/04/05 10:41:07時，見系爭OOO-
      0000號汽車行駛在二線車道上之右側外側車道，接著10:4
      1:10～10:41:14系爭汽車向左變換至左側車道，但未見該
      系爭汽車變換車道全程過程中有使用左側方向燈。影片中
      明確顯示日期與時間，並就系爭汽車變換車道未使用方向
      燈違規事實具體加以採證錄影，而所拍攝之影像內容流暢
      ，其場景、光影、色澤均屬正常而自然呈現。影片畫面內
      容即為本院卷第48、49頁採證錄影翻拍採證照片所示場景
      畫面」等情，有本院勘驗筆錄可憑（本院卷第71頁）。準
      此堪認，原告所有系爭汽車，經駕駛於110年4月5日上午1
      0時41分許，行經前揭道路時，確有未使用方向燈而構成
      「汽車駕駛人變換車道未依規定使用方向燈」之違規行為
      ，從而，被告據此以原處分裁罰原告，即屬合法有據。　
      　
（四）原告主張稱其所有系爭汽車於當日行駛於臺九線該處外側
      車道後匯入繼續行駛於單一車道之位置等，均係依該處道
      路標線標示所為駕駛行為之必然結果，並非屬原告系爭汽
      車車道欲變換車道之結果，臺九線車道於該處原為内外二
      車道，後設計匯合為單一車道，原告所有系爭汽車原行駛
      於該處外側車道，行駛至該處後，順從標線所示因車道匯
      流而成一車道，而於該處外側車道繼續直行於匯流後之單
      一車道，此行駛之行為與該處標線之標示一致，並無變換
      車道之行為，何需顯示方向燈光云云。惟查，本件原告所
      有系爭汽車經駕駛於變換車道時不顯示方向燈，將導致其
      他後方或並行車輛駕駛人未能立即注意原告系爭汽車變換
      車道行車以致來不及閃避此等突然變換車道之違規車輛，
      進而增加發生擦撞事故之危險，況且倘發生其他車輛有違
      規行為或車輛失控、緊急閃避煞車等臨時狀況，當原告系
      爭汽車在向左變換車道時能使用左側方向燈，用路車輛更
      可藉由系爭汽車方向燈使用得以辨識行車動向進而降低事
      故發生機率或減輕事故損害。原告以自行認定之主觀判斷
      而否定法律適用置道路危險於不顧，顯為事後卸責之詞，
      洵無可採。原告所有系爭汽車於上揭時、地經駕駛本應按
      照法規注意變換車道時應全程顯示方向燈，是縱然原告並
      非故意於變換車道時不使用方向燈，但依斯時之客觀情狀
      ，並無不能注意之情事，詎其竟疏未注意而為本件違章行
      為，仍難謂無過失而無責任條件，自不得免其應負之罰責
      。又按行政罰法第19條第1項固規定「違反行政法上義務
      應受法定最高額新臺幣3千元以下罰鍰之處罰，其情節輕
      微，認以不處罰為適當者，得免予處罰」。然所謂「情節
      輕微，認以不處罰為適當者」一節，就交通違規事件而言
      ，應屬處罰機關行使裁量之職權範圍，除行政機關行使裁
      量權之過程或結果，有逾越權限或濫用權力之情形，而應
      以違法論者外，法院原則上應尊重行政機關之裁量決定而
      作有限之司法審查。而系爭汽車經駕駛而於變換車道時全
      程未依法使用方向燈經民眾檢舉一事，業如前述，則被告
      依其職權審認應予裁罰，所為裁量難認有何違法之處。又
      適用行政罰法第19條第1項規定，仍應依具體個案審酌衡
      量是否具有可非難程度較低之情節，非徒以主張因情節輕
      微即應據為免予處罰至明。況且，本件原告所有系爭汽車
      駕駛人殊難諉為不知向左變換車道時必須使用左側方向燈
      ，事實上變換車道不使用方向燈將導致其他後方或並行車
      輛駕駛人未能立即注意原告系爭汽車變換車道行車以致來
      不及閃避此等突然變換車道之違規車輛，進而增加發生擦
      撞事故之危險，其他用路車輛可藉由系爭汽車方向燈使用
      得以辨識行車動向進而降低事故發生機率或減輕事故損害
      ，尚難認定變換車道時不使用方向燈可認係非難程度較低
      事由。從而，原告主張其應依行政罰法第19條免予處罰，
      乃屬無據，難為有利於原告之認定。
六、綜上所述，本件原告所有系爭汽車確有於前揭時、地，經駕
    駛行駛變換車道時未使用方向燈構成「未依規定使用方向燈
    」之違規行為，事證明確。被告以原告違反道路交通管理處
    罰條例第42條、違反道路交通管理事件統一裁罰基準及處理
    細則及其附件「違反道路交通管理事件統一裁罰基準表」規
    定，裁處原告罰鍰1,200元，均核無不當；原處分即無違法
    ，原告訴請撤銷為無理由，應予駁回。本件判決基礎已臻明
    確，兩造其餘攻擊防禦方法及訴訟資料，經本院審核後，或
    與本案爭點無涉，或對於本件判決結果不生影響，爰無庸一
    一再加論述，爰併敘明。
七、本件第一審裁判費為300元，依法應由敗訴之原告負擔，且
    係原告於起訴時繳納，爰確定第一審訴訟費用額如主文第2
    項所示。
八、據上論結，本件原告之訴為無理由，依行政訴訟法第98條第
    1項前段、第237條之7、第237條之8第1項，判決如主文。
中　　華　　民　　國　　110 　年　　10　　月　　14　　日
　　　　　　　　　行政訴訟庭　法　官　范智達
上為正本係照原本作成。
如不服本判決，應於判決送達後20日內，向本院提出上訴狀並表
明上訴理由（原判決所違背之法令及其具體內容或依訴訟資料可
認為原判決有違背法令之具體事實），其未載明上訴理由者，應
於提出上訴後 20 日內向本院補提理由書（上訴狀及上訴理由書
均須按他造人數附繕本，如未按期補提上訴理由書，則逕予駁回
上訴），並應繳納上訴裁判費新臺幣 750 元。
中　　華　　民　　國　　110 　年　　10　　月　　14　　日
　　　　　　　　　　　　　　　書記官　蔡凱如
訴訟費用計算書
項　　　　目　　　　　　　金　額（新臺幣）　　備　註
第一審裁判費　　　　　　　　300元
合        計　　　　　　　　300元